臺灣高等法院刑事裁定
110年度毒抗字第1708號
抗  告  人  
即  被  告  陳嘉雄


                    （現於法務部○○○○○○○○強制戒治中）
上列抗告人即被告因毒品危害防制條例案件，不服臺灣新北地方
法院中華民國110年11月18日110年度毒聲字第2438號裁定（聲請
案號：臺灣新北地方檢察署110年度聲戒字第259號，109年度毒
偵字第3139號），提起抗告，本院裁定如下：
    主  文
抗告駁回。
    理  由
一、原裁定意旨略以：本件抗告人即被告甲○○（下稱被告）因施
    用毒品案件，前經臺灣新北地方法院以109年度毒聲字第512
    號裁定送勒戒處所觀察、勒戒後，認有繼續施用毒品之傾向
    等情，有前開刑事裁定、本院被告前案紀錄表、法務部○○○○
    ○○○○民國110年10月27日北所衛字第11013006540號函檢附有
    無繼續施用毒品傾向證明書及有無繼續施用毒品傾向評估標
    準紀錄表在卷可稽，本件聲請於法相合，應予准許。爰依毒
    品危害防制條例第20條第2項後段，裁定被告令入戒治處所
    施以強制戒治，其期間為6個月以上，至無繼續強制戒治之
    必要為止，但最長不得逾1年等語。
二、抗告意旨略以：被告於勒戒期間已有多位涉犯施用第一、二
    級毒品之勒戒人，不只一案在身，又無家人會客關心，前科
    亦比被告還多，為何其等可以觀察勒戒成功返家，且與心理
    導師勒評會面問話均無5分鐘，且施打分數完全無透明化，
    為何僅見一、二面的心理導師能認被告有繼續施用之傾向，
    又用何理由認定被告有再施用之傾向？無非是以前科、驗尿
    ，被告自承前案紀錄很差，但被告實不認同心理老師及檢察
    官對眾人之分數評估之標準及不透明化，何能資料較差者能
    勒戒成功，而明面上資料尚好之人卻一一裁定戒治，被告實
    不知這分數及戒治的標準為何。且為何認定被告有再施用之
    傾向？被告自認自己無再施用之空間及傾向，實因家中僅餘
    被告及母親共同生活，經濟貧困，並無不動產，靠被告打零
    工維生，租屋過日，一旦被告強制戒治，母親須獨居無人照
    顧，僅能依靠老人年金及勞退生活，況且母親多種病痛纏身
    ，還要煩惱醫藥費，被告又何來多餘的金錢再施用毒品。評
    估時只與心理師短短不到10分鐘對話，又如何認定被告有繼
    續施用之傾向，而被告僅一次且傳喚隨到，又未混合使用藥
    物，入所後亦無戒斷之症狀，實不知為何有強制戒治之必要
    ，對於評分之標準及未透明化深感不公。況且現已提倡除
　　刑不除罪，是否給予被告一個自新的機會，不予強制戒治，
    因為勒戒加上強制戒治的期間幾乎等同被判處施用第一級毒
    品罪的刑度。懇請鈞院撤銷原裁定，讓被告有悔過向上、自
    新及照顧母親的機會云云。
三、按觀察、勒戒後，檢察官或少年法院（地方法院少年法庭）
    依據勒戒處所之陳報，認受觀察、勒戒人有繼續施用毒品傾
    向者，檢察官應聲請法院裁定或由少年法院（地方法院少年
    法庭）裁定令入戒治處所強制戒治，其期間為6個月以上，
    至無繼續強制戒治之必要為止，但最長不得逾1年，毒品危
    害防制條例第20條第2項定有明文。次按有無繼續施用毒品
    傾向之評估標準，並非完全以受勒戒人勒戒後之結果為準，
    勒戒前之各種情況，仍應作為評估之依據。依勒戒處所評分
    說明手冊規定，係以前科紀錄與行為表現、臨床評估、社會
    穩定度，三項合併計算分數，每一大項皆有靜態因子與動態
    因子。而關於有無繼續施用毒品傾向之評估標準，法務部業
    於110年3月26日以法矯字第11006001760號函修正頒布「有
    無繼續施用毒品傾向評估標準紀錄表」、「有無繼續施用毒
    品傾向評估標準評分說明手冊」，上開評分說明手冊載明判
    定之原則：「受觀察勒戒人入所後，經過2週時間的觀察、
    勒戒，由處所及醫療人員依據其各項紀錄、資料及觀察勒戒
    期間之行為表現，加以評分。在勒戒人入所4至6週後，可再
    做一次評估以做必要之評分修正。每一大項皆有靜態因子與
    動態因子。先以靜態因子分數評分，靜態因子分數總分在60
    分（含）以上為『有繼續施用毒品傾向』；60分以下，與動態
    因子分數相加，如果總分在60分（含）以上，為『有繼續施
    用毒品傾向』」，又評估標準紀錄表及說明手冊中「前科紀
    錄與行為表現」之第1題及第3題之計分方式修正如下（餘無
    修正）：㈠第1項「毒品犯罪相關司法紀錄」：計分方式修正
    為每筆（次）5分，總分上限為10分；㈡第3項「其他犯罪相
    關紀錄」：計分方式修正為每筆（次）2分，總分上限為10
    分。是被告有無繼續施用毒品傾向，係依具體個案之臨床實
    務及相關事證等情綜合判定，有其相當之專業依據及標準，
    且涉及專門醫學，又衡酌強制戒治之目的，係為協助施用毒
    品者戒斷毒品之心癮及身癮所為之一種保安處分類型，而該
    評估標準係將與判斷有無繼續施用傾向之相關因素加以列舉
    及量化，適用於每一位受觀察、勒戒處分之人，具一致性、
    普遍性、客觀性，以利執法者判定受勒戒人有無繼續施用毒
    品傾向，倘其評估由形式上觀察，無擅斷或濫權等明顯不當
    情事，法院應予尊重。
四、經查：
  ㈠毒品危害防制條例第20條之規定業經總統以109年1月15日華
    總一義字第10900004091號令修正公布，自同年7月15日起生
    效施行，惟本條第2項並未經修正，並無比較新舊法之問題
    ，合先敘明。　　
  ㈡被告依臺灣新北地方法院以109年度毒聲字第512號裁定，送
    法務部○○○○○○○○附設勒戒處所觀察、勒戒後，該勒戒處所依
    據前開修正後之評估標準，就被告之前科紀錄與行為表現、
    臨床評估、社會穩定度等3大項因素（每大項均有靜態因子
    與動態因子）進行評估，其中：⑴前科紀錄與行為表現部分
    合計為35分（有9筆毒品犯罪相關司法紀錄以上限10分計、
    首次毒品犯罪年齡為20歲以下計10分、有6筆其他犯罪相關
    紀錄以上限10分計、入所時尿液毒品檢驗為1種毒品反應計5
    分，上開4項靜態因子分數合計為35分；另無動態因子），⑵
    臨床評估部分合計為34分（有海洛因、安非他命多重毒品濫
    用計10分、有酒、檳榔類合法物質濫用計4分、使用年數超
    過一年計10分，以上靜態因子合計為24分；疑似有depressi
    on精神疾病計5分，臨床綜合評估（含病識感、動機、態度
    、就醫意願）評定為「偏重」計5分，上開動態因子合計為1
    0分），⑶社會穩定度部分合計為0分（從事拆除工計0分，上
    開靜態因子合計0分；又家人無藥物濫用、入所後家人訪視1
    次、出所後與家人同住，上開動態因子合計為0分計算）。
    以上前科紀錄與行為表現、臨床評估、社會穩定度等總分合
    計為69分（靜態因子共計59分，動態因子共計10分），經評
    定認被告為有繼續施用毒品傾向之情事，有法務部○○○○○○○○
    110年10月27日北所衛字第11013006540號函暨附件該所有無
    繼續施用毒品傾向證明書及評估標準紀錄表（見109年度毒
    偵字第3139號卷）在卷可稽。而前述綜合判斷之結果，係該
    所相關專業知識經驗人士，於被告觀察、勒戒期間，依其本
    職學識就被告之前科紀錄及行為表現、臨床評估及社會穩定
    度等因素所為之綜合判斷，具有科學驗證所得之結論，且由
    形式上觀察，並無擅斷或濫權等明顯不當之情事，法院宜予
    尊重其行政職權之行使及專業之判斷。再者，毒品危害防制
    條例規定強制戒治之目的，既係針對因施用毒品成癮者，此
    處尚非僅指身癮者，心癮者尤其為甚，其難以戒絕斷癮，致
    再犯率偏高，故有持續收容於戒治處所施以強制戒治之必要
    ，是該條例第20條第2項關於強制戒治之規定，係屬強制規
    定，只要觀察、勒戒後，經評定受觀察、勒戒人有繼續施用
    毒品傾向者，檢察官即應聲請法院裁定受觀察、勒戒者令入
    戒治處所強制戒治，其中並無任何例外規定。又衡酌其「其
    他犯罪相關紀錄」等，僅係供醫師判斷有無戒癮動機的參考
    之一，並非認定有無繼續施用毒品傾向之唯一標準，此可從
    前揭動、靜態因子分析可知；且毒品危害防制條例所規定之
    觀察、勒戒或強制戒治處分，其立法意旨在幫助施用毒品者
    戒除毒癮，該處分之性質非為懲戒行為人，而係為消滅受處
    分人再次施用毒品之危險性，目的係在戒除行為人施用毒品
    身癮及心癮之措施，故觀察、勒戒之執行，其重點在「評估
    」應否受強制治療之可能性，並依其結果有不起訴處分之優
    遇，亦係提供被告改過自新之機會。是以，本件被告經依新
    修正之上開評估標準紀錄表、手冊為專業評估有繼續施用毒
    品傾向，無法戒斷毒癮，自有依法再施以強制戒治之必要，
    原審據此裁定被告令入戒治處所施以強制戒治，其期間為6
    個月以上，至無繼續強制戒治之必要為止，但最長不得逾1
    年，經核於法並無不合。
  ㈢抗告意旨雖再以前詞置辯。惟：
　　1.法務部○○○○○○○○附設勒戒處所人員評估被告是否有繼續施
      用毒品傾向，係以「毒品犯罪相關司法紀錄」、「首次毒
      品犯罪年齡」、「其他犯罪相關紀錄」、「入所時尿液毒
      品檢驗」、「所內行為表現」、「物質使用行為」、「合
      法物質濫用」、「使用年數」、「臨床綜合評估（含病識
      感、動機、態度、就醫意願）」、「工作」、「家庭」等
      靜態因子、動態因子綜合評估，業經本院說明如前，且前
      述法務部○○○○○○○○附設勒戒處所有無繼續施用毒品傾向證
      明書及評估標準紀錄表所載之綜合判斷結果，係該所相關
      專業知識經驗人士於被告入所執行觀察、勒戒期間，依其
      本職學識就被告之前科紀錄及行為表現、臨床評估及社會
      穩定度等因素所為之綜合判斷，具有科學驗證所得之結論
      ，且勒戒處所之組織、人員之資格及執行觀察、勒戒相關
      程序，暨判斷施用毒品者，有無繼續施用毒品傾向，均有
      相關法令嚴格規範，非可恣意而為，由形式上觀察，亦無
      擅斷或濫權等明顯不當之情事，自得資為判斷被告有無繼
      續施用毒品傾向之證明，被告未具體指出或釋明上開評估
      標準紀錄表所載綜合判斷結果有何瑕疵或不當之處，空言
      指摘評估方法不公云云，尚非有據，亦有誤會。
　　2.於司法實務或醫學臨床上，具有毒品前科紀錄者，或因長
      期有機會接觸毒品，或因欲藉由毒品作用暫時隔絕現實環
      境，其反覆性、繼續性地再犯施用毒品犯行之機率，確實
      較沒有毒品前科者高，因此上開評估標準方會將勒戒人之
      前科紀錄列入重要之評分項目，且於評分說明手冊明訂：
      所謂毒品犯罪相關司法紀錄，不論其為吸食施打、運輸、
      販賣、持有毒品或其他罪名，凡觸犯毒品危害防制條例、
      原肅清煙毒條例、原麻醉藥品管理條例或管制藥品管理條
      例相關刑罰規定者均屬之，觀察勒戒、強制戒治及緩起訴
      後不起訴的紀錄也列入毒品相關犯罪紀錄項目範圍。況查
      ，被告自88年起，即有多次因毒品危害防制條例案件，經
      法院裁定觀察勒戒、強制戒治、判處罪刑並執行之紀錄，
      有本院被告前案紀錄表在卷可參。而被告於上開期間屢經
      執行觀察勒戒、強制戒治及法院判處之罪刑後，仍反覆施
      用毒品之前科紀錄，恰符合上開經驗法則，可見上開評估
      標準將受勒戒人的前科紀錄做為重要評估依據，並無違法
      不當之處。且法務部新修正之「有無繼續施用毒品傾向評
      估標準」，已就其中「毒品犯罪相關司法紀錄」、「其他
      犯罪相關紀錄」設有計分上限，當無過度評價被告前科紀
      錄之虞。
　　3.另被告以：家中經濟狀況貧困，母親孱弱，需被告照顧云
      云，經核與其是否施用毒品成癮而有繼續施用毒品傾向之
      判斷無涉，無從執為免除強制戒治之理由，附此敘明。
  ㈣綜上所述，原審依毒品危害防制條例第20條第2項後段之規定
    ，裁定被告令入戒治處所施以強制戒治，其期間為6個月以
    上，至無繼續強制戒治之必要為止，但最長不得逾1年，於
    法並無不合。抗告意旨徒以前詞指摘原裁定不當，請求撤銷
    原裁定，要無理由，應予駁回。
據上論斷，應依刑事訴訟法第412條，裁定如主文。
中　　華　　民　　國　　110 　年　　12　　月　　29　　日
                  刑事第十一庭  審判長法　官  張江澤
　　　　　　　　　　　　　　　　　　　法　官  章曉文
　　　　　　　　　　　　　　　　　　　法　官  郭惠玲
以上正本證明與原本無異。
不得再抗告。
                                      書記官  湯郁琪
中　　華　　民　　國　　111 　年　　1 　　月　　3 　　日